【裁判字號】    91,上,733
【裁判日期】    920122
【裁判案由】    侵權行為損害賠償
【裁判全文】
台灣高等法院民事判決  九十一年度上字第七三三號
    上  訴  人  甲○○
    法定代理人  王金河
    訴訟代理人  王吟華
    被上訴人    乙○○
                丙○○
右當事人間請求侵權行為損害賠償事件，上訴人對於中華民國九十一年八月八日臺灣
臺北地方法院九十年度訴字第三０五五號第一審判決，提起上訴，本院判決如左：
    主      文
原判決關於命上訴人連帶給付被上訴人乙○○超過新台幣佰零肆萬玖仟柒佰陸拾捌
元暨該部分訴訟費用及假執行之裁判，及命上訴人連帶給付被上訴人丙○○超過新台
幣拾肆萬玖仟柒佰零柒元暨該部分訴訟費用及假執行之裁判，均廢棄。
右開廢棄部分，被上訴人在第一審之訴及假執行之聲請均駁回。
其餘上訴駁回。
第一審訴訟費用（除確定部分外）、第二審訴訟費用由被上訴人乙○○負擔百分之八
，被上訴人丙○○負擔百分之二十，餘由上訴人連帶負擔。
本判決所命給付，上訴人如於假執行程序實施前分別以新台幣佰零肆萬玖仟柒佰陸
拾捌元、新台幣拾肆萬玖仟柒佰零柒元為被上訴人乙○○、被上訴人丙○○預供擔保
，得免為假執行。
    事      實
甲、上訴人方面：
一、聲明：(一)原判決不利於上訴人部分廢棄。
          (二)右廢棄部分，被上訴人在第一審之訴及假執行之聲請均駁回。
          (三)如受不利之判決，願供擔保以代釋明，請准免為假執行。
二、陳述：除與原判決記載相同者外，補稱略以：上訴人甲○○於車禍發生當時，係
    與其同學聚會，與上訴人王金興實業股份有限公司（下簡稱王金興公司）業務無
    關，自非執行業務。強制汽車責任保險法乃為填補被害人損害而立法，故依同法
    第三十條之規定，被上訴人已領取之保險給付即應予扣除。又被上訴人請求營養
    費部分係非必要支出，亦無何單據為憑，且整型費用【除被上訴人丙○○有新台
    幣（下同）十六萬元收據外】僅為預估，被上訴人既未實際支出，自非屬增加支
    出之金額，而被上訴人乙○○僅左眼視力減至零點壹與本件有因果關係，故其喪
    失勞動能力約僅超出三分之一，另被上訴人丙○○既未依法繳納稅捐，自應就其
    工作所得負舉證之責，且丙○○目前右上肢功能損失約百分之十，不致造成其無
    法從事代書業務。
三、證據：援用原審提出者為證。
乙、被上訴人方面：
一、聲明：駁回上訴。
二、陳述：除與原判決記載相同者外，補稱略以：上訴人甲○○係上訴人王金興公司
    業務員，而甲○○所駕駛之ＤＧ─六六二０號自用小客車為王金興公司所有，在
    客觀上足認為與其執行職務有關，王金興公司自應連帶賠償責任。又被上訴人所
    受之賠償，係因乙○○亦投保強制汽車責任險之故，與上訴人投保之強制汽車責
    任保險無關，上訴人自無免責之理。鈞院函請國立臺灣大學醫學院附設醫院就丙
    ○○因本件車禍而手臂受傷致喪失勞動能力程度及有無回復可能等為鑑定之結果
    ，仍無法正確估計百分比，故仍應以勞工保險局核定為準。
三、證據：援用原審提出者為證。
丙、本院依職權送請國立臺灣大學醫學院附設醫院就丙○○因本件車禍而手臂受傷致
    喪失勞動能力程度及有無回復可能等為鑑定。
    理      由
甲、程序方面：
    被上訴人起訴原列被告之一為「王金興實業股份有限公司法定代理人王金和」，
    嗣更正為「王金興實業有限公司法定代理人王金河」。經核，被上訴人乃更正事
    實上之陳述，就上訴人王金興實業有限公司部分，並不失其同一性，應准許被上
    訴人之更正，合先敘明。
乙、實體方面：
一、被上訴人起訴主張：甲○○係王金興公司之業務員，於八十七年十月六日凌晨一
    時二十分許，酒後達酒醉程度而駕駛王金興公司所有車牌ＤＧ─六六二０號自用
    小客車，途經台北市萬華區○○○路、梧州街交岔口之華江橋匝道，駛入匝道欲
    經由華江橋往台北縣板橋市方向行駛之際，由於前方車輛壅塞，甲○○因不耐久
    候意圖超過前面車陣，竟貿然駕車以時速四十公里以上之行車速度，跨越分向限
    制線之雙黃實線而駛入來車之車道內，以致迎面撞擊對向車道由乙○○駕駛之車
    輛，使乙○○及車上乘客丙○○均受重傷，其中丙○○受有顏臉部多處撕裂傷及
    右上臂穿刺等傷害，乙○○則受有臉部撕裂傷併皮膚缺損左眼角膜鞏膜撕裂傷，
    前房出血及結膜撕裂傷，經送台北市立和平醫院急救，除立即施行臉部傷口縫合
    及植皮術外，於同年十月十二日施行角膜鞏膜修補術，惟因傷口傷過角膜中心部
    位，雖經手術縫口，癒後最佳矯正視力僅有０‧三，丙○○臉部雖經手術，仍然
    有再次手術之必要。甲○○就本件損害之發生有過失，且被上訴人所受之損害與
    甲○○之過失行為間有相當因果關係，而甲○○係王金興公司之業務員，王金興
    公司之負責人王金河係甲○○之父，甲○○駕駛王金興公司之車輛，客觀上顯屬
    執行職務，依民法第一百八十八條之規定，王金興公司應與甲○○負連帶賠償責
    任。爰基於侵權行為損害賠償請求權之法律關係，提起本件訴訟（被上訴人請求
    上訴人應依序連帶給付乙○○、丙○○四百零六萬五千元、一百九十三萬八千五
    百四十元，及均自民事準備書狀繕本送達翌日即九十年八月三日起至清償日止，
    按年息百分之五計算之利息，經原審判決上訴人應依序連帶給付乙○○、丙○○
    三百四十萬四千四百二十三元、一百零三萬八千六百六十一元，及均自九十年八
    月三日起至清償日止，按年息百分之五計算之利息，並駁回被上訴人其餘之訴。
    被上訴人就渠等上開敗訴部分，皆未提起上訴或附帶上訴，已經確定）等語。
二、甲○○則以：伊沒有酗酒習慣，當時是下班時間，伊向王金興公司借車出去，與
    王金興公司沒有關係，且被上訴人已分別由保險公司賠償強制汽車責任保險金額
    ，亦應分別予扣除。又乙○○也有肇事因素，而被上訴人之醫療費用中，有些與
    本件無關等詞；王金興公司則以：當時是下班時間，甲○○不是為王金興公司的
    業務應酬，車裡的人都是甲○○的同學，且被上訴人八十八年、八十九年的醫療
    費用跟本件沒有關係等情，資為抗辯。
三、經查：被上訴人主張甲○○於前揭時地，酒後駕駛王金興公司所有自用小客車，
    以時速四十公里以上之行車速度，跨越分向限制線之雙黃實線而駛入來車之車道
    內，撞擊對向車道由乙○○駕駛之車輛，使乙○○及乘客丙○○均受重傷之事實
    ，業據渠等提出診斷證明書、台灣台北地方法院八十九年度交易字第二三六號、
    本院九十年度交上易字第一八七號刑事判決等件為證，復為上訴人所不爭執，堪
    信為真實。甲○○身為駕駛人，應注意飲酒過量不得駕駛車輛，且不得超速跨越
    分向限制線之雙黃實線而駛入來車之車道內，而當時亦無不能注意之情事，竟仍
    違反上開注意義務導致本件車禍發生，顯有過失。甲○○既因過失而不法侵害被
    上訴人之權利，依民法第一百八十四條第一項前段之規定，當應就被上訴人因本
    件車禍所生之損害，負賠償責任。茲兩造所爭執者為(一)本件車禍之發生是否為甲
    ○○因執行職務而不法侵害他人之權利？(二)本件損害賠償金額若干？(三)被上訴人
    丙○○、乙○○分別領取之強制汽車責任保險給付七十二萬四千二百零五元、二
    十五萬四千六百五十五元應否於渠等本件請求金額中扣除？(四)乙○○對於損失之
    擴大是否與有過失而應減輕上訴人賠償責任？
  (一)本件車禍之發生是否為甲○○因執行職務而不法侵害他人權利之爭議：
    按受僱人因執行職務，不法侵害他人之權利者，由僱用人與行為人連帶負損害賠
    償責任。但選任受僱人及監督其職務之執行，已盡相當之注意或縱加以相當之注
    意而仍不免發生損害者，僱用人不負賠償責任，民法第一百八十八條第一項定有
    明文。又民法第一百八十八條第一項所謂受僱人因執行職務不法侵害他人之權利
    ，不僅指受僱人因執行其所受命令，或委託之職務自體，或執行該職務所必要之
    行為，而不法侵害他人之權利者而言，即受僱人之行為，在客觀上足認為與其執
    行職務有關，而不法侵害他人之權利者，就令其為自己利益所為亦應包括在內（
    參照最高法院四十二年台上字第一二二四號判例要旨）。查甲○○自認其於前揭
    時地發生車禍時，已喝完第三攤酒後，與友人欲去趕喝第四攤等情，業據原審依
    職權調閱甲○○被訴過失傷害之刑事卷宗查核屬實，且甲○○為王金興公司之業
    務員，甲○○當時所駕駛之ＤＧ─六六二０號自小客車係王金興公司所有，均已
    如前述，足見甲○○應係於車禍發生前一天即自王金興公司直接駕駛王金興公司
    所有之上開自小客車前往趕場應酬，至翌日凌晨一時許始發生本件車禍，而此其
    趕場應酬於外觀上可認係在為公司拓展業務，揆諸前開判例意旨，甲○○既為王
    金興公司之受僱人，而其上開行為在客觀上亦足認為其執行職務所必要之行為，
    即與其執行職務有關。綜上，王金興公司之受僱人甲○○因執行職務而過失不法
    侵害被上訴人之權利，僱用人王金興公司自應依民法第一百八十八條第一項前段
    之規定，與行為人甲○○負連帶賠償責任。被上訴人雖抗辯甲○○於車禍發生當
    時，係與其同學聚會，與王金興公司業務無關，惟縱乘坐甲○○駕駛上開車輛者
    皆係其同學，亦無礙於甲○○當時客觀上係為開拓王金興公司業務而為應酬行為
    。上訴人此部分抗辯，洵無足採。
  (二)本件損害賠償金額若干之爭議：
    按因故意或過失不法侵害他人權利者，負損害賠償責任；不法侵害他人之身體或
    健康者，對於被害人因此喪失或減少勞動能力，或增加生活上之需要時，負損害
    賠償責任；不法侵害他人身體、健康、名譽或自由者，被害人雖非財產上之損害
    ，亦得請求賠償相當之金額，修正前民法第一百八十四條第一項前段、第一百九
    十三條第一項、第一百九十五條第一項分別定有明文。王金興公司之受僱人甲○
    ○因執行職務而過失不法侵害被上訴人之權利，僱用人王金興公司自應依民法第
    一百八十八條第一項前段之規定，與行為人甲○○負連帶賠償責任，已如前述，
    爰就本件損害賠償金額論述如下：
  乙○○方面：
  1.醫藥費用：按全民健康保險法第八十二條規定「保險對象因汽車交通事故，經本
    保險提供療給付者，本保險之保險人得向強制汽車責任保險人代位請求該給付。
    」，而全民健康保險法為保險法之特別法，依特別法優於普通法原則，全民健康
    保險法第八十二條應優先於保險法第一百三十五條、第一百零三之規定適用。是
    全民健康保險之被保險人因汽車交通事故，經全民健康保險提供醫療給付者，全
    民健康保險之保險人自得向強制汽車責任保險之保險人代位請求該項給付，而依
    強制汽車責任保險法第三十條規定，於該範圍內，加害人或強制汽車責任保險之
    被保險人之損害賠償責任即因而免除，全民健康保險被保險人對加害人之損害賠
    償請求權亦因而喪失（參照最高法院八十八年台上字第三五三號判決意旨）。經
    查：乙○○提出之醫療費收據，經原審向台北市立和平醫院查詢結果，除診斷證
    書費非屬治療上之支付，不應准許外，其餘依乙○○所受傷害及各收據載明治療
    費別，共計六萬五千八百五十一元（計算式：４７７７８元＋１８０７３元＝６
    ５８５１元，乙○○誤載為六萬六千四百八十元），其真實及必要均為上訴人所
    不爭，然上開醫藥費用中，僅六千五百八十五元為乙○○自負額（計算式：４７
    ７８元＋１８０７元＝６５８５元），其餘五萬九千二百六十六元俱為健保給付
    部分，此有台北市立和平醫院九十年九月二十一日北市和醫病字第九０六０六二
    八九００號函檢附病歷後附之收費明細表附卷為憑。雖全民健康保險之給付係基
    於乙○○個人自行支付保險費而得，與侵權行為所生損害賠償請求權，非出於同
    一原因，乙○○縱由中央健康保險局支付醫藥費用，仍可依侵權行為之規定請求
    上訴人賠償全部之醫藥費，然全民健康保險法第八十二條之規定之求償權乃法定
    債權讓與，即中央健康保險局之被保險人若因汽車交通事故而受有醫療給付時，
    被保險人對汽車強制責任險保險人之侵權行為損害賠償請求權已因本條規定移轉
    於中央健康保險局，中央健康保險局即可依此規定代位被保險人向汽車強制責任
    保險之保險人請求賠償，而中央健康保險局之被保險人即不可再向加害人本人或
    其保險人行使損害賠償請求權，此規定之立法目的即為避免被保險人因保險事故
    發生，反受有不當得利。甲○○所駕駛之車牌號碼ＤＧ—六六二０號自用小客車
    ，已向訴外人富邦產險公司投保強制汽車責任保險，依前開說明，乙○○就健保
    給付部分之損害賠償請求權，已法定移轉由中央健康保險局向富邦產險公司行使
    ，乙○○自不得就此部分醫藥費用再對上訴人主張權利，是乙○○僅得向上訴人
    請求其就醫療費用自負額即六千五百八十五元部分。
  2.整型費用：如前述，乙○○因本件車禍發生致受有臉部撕裂傷併皮膚缺損左眼角
    膜鞏膜撕裂傷，前房出血及結膜撕裂傷等傷害，經原審依上訴人聲請送請國立臺
    灣大學醫學院附設醫院就乙○○（左眼視力及臉部缺損）有無必要繼續治療、復
    健及其所需費用與所喪失之勞動能力程度為鑑定，鑑定結果乙○○仍有臉部多處
    撕裂傷及左眼窩下陷，而其疤痕需多次整形並實施眼皮成形術及自體脂肪移植，
    但仍無法回復原狀，所需費用約為三十萬元，亦有國立臺灣大學醫學院附設醫院
    九十一年五月二十日（九十一）校附醫秘字第九一０００一０四三九號函及其附
    件即診斷書在卷可稽，是乙○○因本件車禍發生至今，臉部仍有多處撕裂傷及左
    眼窩下陷，確有實施整型之必要，從而，衡諸乙○○所受傷害之損害，及當前醫
    療技術暨國立臺灣大學醫學院附設醫院亦為首屈一指之醫學分析鑑定專家，認乙
    ○○請求上訴人給付整型費用三十萬元，自屬有據。上訴人抗辯：乙○○整型費
    用僅係預估，且尚未實際支出，非屬增加支出之金額，不得請求云云，惟損害賠
    償，固以回復他方損害發生前之原狀為原則，惟有不能回復原狀或回復顯有重大
    因難者，依民法第二百十五條規定，自得請求以金錢賠償其損害。茲乙○○確因
    本件車禍受有臉部多處撕裂傷及左眼窩下陷之傷害，上訴人自應回復其車禍發生
    前之原狀，即使乙○○不再有臉部及左眼之傷害，此乃非具醫療專業之上訴人所
    得回復，而必須以實施整型以回復其車禍發生前之原狀，且回復至車禍發生前之
    原狀，亦顯有重大困難，乙○○自得依民法第二百十五條「不能回復原狀或回復
    顯有重大困難者，應以金錢賠債其損害」規定，請求上訴人以實施整型所需之金
    錢賠償其損害，縱乙○○以估定回復費用為標準，但以必要者為限，仍得請求上
    訴人賠償，至乙○○有無實施整型手術或整型費有無支出，均在所不問。上訴人
    以乙○○尚未實際支出該筆整型費用即謂其不得請求，於法顯有誤會，且本院就
    此整型費用三十萬元已審究明確如前，非如上訴人所指僅係預估額度，上訴人復
    執前詞抗辯，洵無可採。
  3.營養費用：乙○○主張其依一般習慣花費營養費二十萬元以上，僅請求二十萬元
    等情，然此有利於其之事實，並未經其提出證據以實其說，且此亦非係維持其因
    本件車禍受傷後身體或健康之必要支出，即非係因本件侵權行為所生財產上之損
    害，自不得請求賠償。
  4.喪失勞動能力部分：乙○○為營業計程車司機，此為上訴人所不爭執，其受傷後
    經台北市立和平醫院診斷左眼疼痛視力模糊，復經依上訴人聲請送請國立臺灣大
    學醫學院附設醫院就乙○○（左眼視力及臉部缺損）有無必要繼續治療、復健及
    其所需費用與所喪失之勞動能力程度為鑑定結果，診斷其左眼眼球破裂傷術後及
    角膜混濁併兩眼白內障，目前最佳矯正視力右眼為零點貳，左眼為零點壹，其左
    眼角膜受損情形，即使手術仍難回復原狀，亦有國立臺灣大學醫學院附設醫院九
    十一年五月二十日（九十一）校附醫秘字第九一０００一０四三九號函及其附件
    即診斷書附卷可參，從而，乙○○主張其已喪失勞動能力，自屬有據。爰審酌乙
    ○○原為營業計程車司機，身體健康狀態正常，而其工作本極需靠眼力從事，今
    乙○○矯正後最佳視力右眼為零點貳，左眼不過為零點壹，且左眼角膜受損嚴重
    ，縱手術亦難回復原狀，顯無法繼續從事計程車司機以營業維生，應認其已喪失
    三分之二之勞動能力。上訴人抗辯：乙○○僅左眼視力減至零點壹與本件有因果
    關係，右眼部分則無關，故依勞工保險殘廢給付標準表規定，其喪失勞動能力約
    僅超出三分之一云云。惟本院審究乙○○喪失勞動能力程度，本即僅就其與本件
    車禍所生之損害（即左眼傷害）而衡量，且因其左眼角膜受損嚴重至手術亦難回
    復原狀之程度，顯難繼續從事計程車司機以營業，始認其勞動能力已喪失三分之
    二程度，又勞工保險殘廢給付標準表亦僅係勞工向保險人請領殘廢補助費之標準
    ，並非絕對標準，上訴人徒憑勞工保險殘廢給付標準表認定乙○○屬殘廢等級第
    十一級，減少勞動能力程度百分之三十八點四五，而未就乙○○受侵害前之身體
    健康狀態、教育程度、專門技能、社會經驗等方面斟酌，殊嫌率斷。上訴人此部
    分抗辯，不足為採。次經原審函詢台北市計程車客運商業同業公會有關計程車每
    日平均營業收入，依據台北市稅捐稽徵處北市稽工甲字第八九一二七三七一００
    號函核定台北市計程車營業稅查定額自九十年一月一日起訂為(一)二０００cc以上
    （含）每月三九、三五０元(二)二０００cc以下每月三八、六三０元。如該案發生
    於八十九年底以前，則依台北市稅捐稽徵處八四北市稽工（甲）字第二三一八八
    號函核定台北市計程車營業稅查定額自九十年一月一日起訂為(一)二０００cc以上
    （含）每月五一、三六二元(二)二０００cc以下每月四二、四七八元，有台北市計
    程車客運商業同業公會九十年八月九日北市計客字（九０）第二七七號函在卷可
    稽。查本件車禍發生係於八十七年十月間，則依上函說明，乙○○之每月實際工
    作收入應以台北市計程車營業稅九十年以後之查定額即每月營業額三萬八千六百
    三十元為核算依據。又乙○○於三十九年二月二十一日出生，有病歷表可稽，且
    為上訴人所不爭，依當時年四十八歲至六十歲退休之十二年工作時間，每月營業
    額三萬八千六百三十元，喪失勞動能力三分之二，即以每年喪失收入三十萬九千
    零四十元為基準，採霍夫曼式計算上訴人一次應給付乙○○二百八十四萬七千八
    百三十八元（計算式：３８６３０元Ⅹ２／３Ⅹ１２月Ⅹ９‧00000000
    ＝0000000元，元以下均四捨五入）。
  5.精神慰撫金部分：乙○○因本件車禍致受有臉部撕裂傷併皮膚缺損左眼角膜鞏膜
    撕裂傷，前房出血及結膜撕裂傷等傷害，目前最佳矯正視力右眼為零點貳，左眼
    為零點壹，業據論述如前，對其營業小客車駕駛之業務實有深遠影響，並造成日
    常生活之不便，肉體、精神受極大痛苦，而甲○○職業為業務員，王金興公司資
    本總額五百萬元之法人，從事布疋批發（此有公司基本資料查詢足參），經濟情
    況均尚屬寬裕，爰斟酌上開情狀，及兩造之身分、地位、經濟狀況等一切情事，
    認乙○○請求十五萬元之精神慰撫金為適當。
  6.綜上，上訴人應連帶給付乙○○三百三十萬四千四百二十三元（計算式：６５８
    ５元＋３０００００元＋0000000元＋１５００００元＝0000000
    元）
  丙○○方面：
  1.醫藥費用：依丙○○所提出之醫療費收據，及原審向台北市立和平醫院、秀傳紀
    念醫院、沙鹿童綜合醫院、澄清醫院查詢結果，除澄清醫院部分已據丙○○自認
    與本件無關，毋庸審究，依台北市立和平醫院九十年九月二十一日北市和醫病字
    第九０六０六二九０００函所附之病歷後附之收費明細表所載，除診斷證書費，
    非屬治療上之支付，不應准許外，其餘依丙○○所受傷害及各收據載明治療費別
    ，共計七萬一千六百三十二元、秀傳紀念醫院九十年九月二十九日（９０）明秀
    醫字第九０一六九二號函所附之病歷及醫療費用明細共計七千三百五十三元、沙
    鹿童綜合醫院九十年九月二十四日（９０）童醫字第三六九號函所附醫療費用明
    細共計三百零七元，其真實及必要均為上訴人所不爭，惟其中台北市立和平醫院
    部分僅七千一百六十三元為丙○○自負額、秀傳紀念醫院部分僅一千九百元為丙
    ○○自負額、沙鹿童綜合醫院部分僅一百元為丙○○自負額，合計自負額為九千
    一百六十三元（計算式：７１６３元＋１９００元＋１００元＝９１６３元），
    其餘七萬零一百二十九元為健保給付部分（計算式：７９２９０元－９１６３元
    ＝７０１２９元）。依前述理由，丙○○亦不得就此健保給付部分再向上訴人主
    張權利，是丙○○僅得請求醫療費自負部分即九千一百六十三元。
  2.整型費用：丙○○因本件車禍致受有顏臉部多處撕裂傷及右上臂穿刺等傷害，已
    經花費整型費用十六萬元，有蔡博庸整型外科診所出具之收據及醫療費用明細表
    等件附卷可稽。復經原審依上訴人聲請送請國立臺灣大學醫學院附設醫院就丙○
    ○（整型部分）有無必要繼續治療、復健及其所需費用與所喪失之勞動能力程度
    為鑑定結果，診斷為顏面多處撕裂傷，需經多次疤痕重整手術及磨皮才能改善，
    但仍無法回復舊觀，所需費用約為二十萬元，亦有前開國立臺灣大學醫學院附設
    醫院函及其附件即診斷書可參，是丙○○因本件車禍發生至今，顏面仍多處撕裂
    傷，確有實施多次疤痕重整手術及磨皮之必要，從而，衡諸丙○○所受傷害之損
    害，及當前醫療技術暨國立臺灣大學醫學院附設醫院亦為首屈一指之醫學分析鑑
    定專家，認丙○○請求上訴人給付整型費用三十六萬元（計算式：１６００００
    元＋２０００００元＝３６００００元），亦屬有據。上訴人抗辯：丙○○請求
    之整型費用，除十六萬元部分有收據外，其餘僅為預估，且尚未實際支出，非屬
    增加支出之金額，不得請求云云，惟損害賠償，固以回復他方損害發生前之原狀
    為原則，惟有不能回復原狀或回復顯有重大因難者，依民法第二百十五條規定，
    自得請求以金錢賠償其損害。茲丙○○確因本件車禍顏面仍有多處撕裂傷之傷害
    ，上訴人自應回復其車禍發生前之原狀，即使丙○○不再有顏面傷害，此乃非具
    醫療專業之上訴人所得回復，而必須以實施整型以回復其車禍發生前之原狀，且
    回復至車禍發生前之原狀，亦顯有重大困難，丙○○自得依民法第二百十五條「
    不能回復原狀或回復顯有重大困難者，應以金錢賠債其損害」規定，請求上訴人
    以實施整型所需之金錢賠償其損害，縱丙○○以估定回復費用為標準，但以必要
    者為限，仍得請求上訴人賠償，至其有無實施整型手術或整型費有無支出，均在
    所不問。上訴人以丙○○尚未實際支出該筆整型費用即謂其不得請求，於法顯有
    誤會，且本院就此整型費用三十六萬元已審究明確如前，非如上訴人所指僅係預
    估額度，上訴人復執前詞抗辯，洵無可採。
  3.手部復健費用：丙○○因本件車禍受傷，其右上臂內腋動脈破裂，後傷及運動神
    經，手麻痺等症，須進行手部復健療養等情，固據其提出鴻元中醫診所診斷書及
    免用統一發票收據為據，然此部分費用僅為九萬元，此外並無其他證據可資證明
    丙○○另行支出復健費用，是其請求給付復健費用九萬元為有理由，其餘超逾上
    開數額以外，即屬無據。
  4.營養費部分：丙○○主張其依一般習慣花費營養費二十萬元以上，僅請求二十萬
    元等語，然此有利於其之事實，並未經其提出證據以實其說，且此亦非係維持其
    因本件車禍受傷後身體或健康之必要支出，即非係因本件侵權行為所生財產上之
    損害，自不得請求賠償。
  5.工作損失部分：丙○○主張其個人損失以每月五萬元計算，以六個月為計算基準
    ，共損失三十萬元，且其因本件車禍致雇用員工二人無事可作，但仍需付薪水，
    計六個月亦損失三十萬元（每人每月支薪二萬五千元）等語。查丙○○為土地登
    記專業代理人，並開設聯亞土地登記專業代理人事務所，有土地登記專業代理人
    證書及臺北市土地登記專業代理人開業執照等件附卷為憑，而審酌丙○○本件車
    禍發生前即受侵害前之身體健康狀態正常、從事土地登記代理人之專門技能、社
    會經驗，及前揭八十七年十月六日至同年月十二日住院治療過程、受傷後經秀傳
    紀念醫院於八十八年十月二十九日診斷為1.顏面遺有十公分以上顯著醜形不規則
    絲狀疤痕。2.右上肢無力，遺有顯著運動障害等殘障，有秀傳紀念醫院出具之強
    制汽車責任保險障害殘廢診斷書可參，且經勞工保險局依法核定為符合勞工保險
    殘廢給付標準表第五十七、第八十八項，殘廢等級第六級，合併給付職業災害殘
    廢給付八百十日共一百十三萬四千元（此亦有勞工保險現金給付收據可稽），暨
    經本院依職權送請國立臺灣大學醫學院附設醫院就丙○○因本件車禍而手臂受傷
    致喪失勞動能力程度及有無回復可能等為鑑定，國立臺灣大學醫學院附設醫院於
    九十一年十一月二十六日函覆鑑定結果為「估計丙○○目前右上肢功能損失約百
    分之十」（此亦有國立臺灣大學醫學院附設醫院九十一年十一月二十六日（九十
    一）校附醫祕字第九一０００一七九四八號函附卷足參），對其從事土地登記專
    業代理人仍有些微影響，以及丙○○仍可執筆書寫名字，亦確有其在刑事案中當
    庭書寫之簽名可參等情，本院認丙○○於本件車禍發生即八十七年十月十六日後
    六個月內（即八十七年十月十七日起至八十八年四月十六日）喪失勞動能力程度
    應為二分之一，之後其前開傷害隨時間復原，至今即國立臺灣大學醫學院附設醫
    院九十一年十一月二十六日函覆時，其喪失勞動能力程度應減至為十分之一。上
    訴人抗辯丙○○右上肢功能損失約百分之十，不致造成其無法從事代書業務云云
    ，為此乃丙○○目前之情況，與本件車禍發生後六個月內之情勢自不可同日而語
    ，是上訴人前開抗辯，即屬無稽，不足採信；至丙○○主張逕以勞工保險局核定
    殘廢等級第六級為準，亦嫌速斷。丙○○主張其每月實際工作收入為五萬元，但
    未據提出相關證據，雖丙○○並未辦理八十七年度個人綜合所得申報，惟經原審
    函財政部台北市國稅局提出之八十七年度至九十年度個人綜合所得稅起徵點，以
    扶養親屬二人為例，其起徵點即免稅額為二十五萬九千元，有財政部台北市國稅
    局九十一年二月二十七日財北國稅審二字第九一一一０九一七號函及所附八十八
    年、八十九年度結算申報書可參，故應認其每月收入應至少為二萬一千五百八十
    三元（計算式：２５９０００元／１２月＝２１５８３元／月，元以下四捨五入
    ），從而，如前述丙○○於本件車禍發生即八十七年十月十六日後六個月內（即
    八十七年十月十七日起至八十八年四月十六日）喪失勞動能力程度應為二分之一
    ，是其請求六個月收入之工作損失應為六萬四千七百四十九元（計算式：２１５
    ８３元／月Ⅹ６月Ⅹ１／２＝６４７４９元）。上訴人抗辯丙○○既未依法繳納
    稅捐，應不得為此部分之請求云云，然丙○○雖未依法申報繳納稅捐，並無礙於
    其行使侵權行為損害賠償請求權之權利，上訴人前開抗辯，即無足採。至丙○○
    另主張因本件車禍發生致其雇用員工二人無事可作，但仍需付薪水，計六個月損
    失三十萬元（每人每月支薪二萬五千元）等情，惟此部分並非丙○○因本件車禍
    所生之直接損害，與本件車禍無相當因果關係，蓋其如因車禍致雇用員工二人無
    事可作，原可以此為由，合法終止與該二人間之僱用契約，惟其仍願支付該二人
    薪水，即非可認為與其所受車禍間有何因果關係，故丙○○主張此部分共計六個
    月損失三十萬元云云，應屬無憑。
  6.精神慰藉金部分：丙○○於本件車禍發生後受傷多處，尤其顏面遺有十公分以上
    顯著醜形不規則絲狀疤痕及右上肢無力，遺有顯著運動障害等殘障，至今右上肢
    功能損失仍約百分之十，業據論述如上，是本件車禍對其土地登記專業代理人之
    業務實有相當影響，且因曾傷及臉部，右臂機能全失，經鑑定為中等殘廢肢體殘
    障，對其打擊甚大，肉體、精神必受極大痛苦，而甲○○職業為業務員，王金興
    公司資本總額五百萬元之法人，從事布疋批發，經濟情況均尚屬寬裕，前亦敘及
    ，爰斟酌上開情狀，及兩造之身分、地位、經濟狀況等一切情事，認丙○○請求
    三十五萬元之精神慰撫金為適當。
  7.綜上，上訴人應連帶給付丙○○八十七萬三千九百十二元（計算式：９１６３元
    ＋３６００００元＋９００００元＋６４７４９元＋３５００００元＝８７３９
    １２元）。
  (三)被上訴人丙○○、乙○○分別領取之強制汽車責任保險給付七十二萬四千二百零
    五元、二十五萬四千六百五十五元應否於渠等本件請求金額中扣除之爭議：
    上訴人抗辯：被上訴人丙○○、乙○○分別領取之強制汽車責任保險給付七十二
    萬四千二百零五元、二十五萬四千六百五十五元，應於渠等本件請求金額中扣除
    等語。被上訴人雖就渠等已領取上開保險給付乙事不爭執，惟主張此乃因乙○○
    亦投保強制汽車責任險之故，與上訴人投保之強制汽車責任保險無關，上訴人自
    不得免責等情。按強制汽車責任保險法第三十條規定「保險人依本法規定給付之
    保險金，視為加害人或被保險人損害賠償金額之一部分；加害人或被保險人受賠
    償請求時，得扣除之」，故受害人即被上訴人受保險人依強制汽車責任保險法規
    定給付保險金，即丙○○、乙○○分別領取七十二萬四千二百零五元、二十五萬
    四千六百五十五元之保險金，無論是加害人或受害人之保險人所為保險給付，均
    應視為加害人即上訴人損害賠償金額之一部分，加害人即上訴人受受害人即被上
    訴人賠償請求時，即得扣除之。蓋強制汽車責任保險法乃為使汽車交通事故所致
    體傷、殘廢或死亡之受害人，迅速獲得基本保障，並非使受害人獲得雙重賠償，
    況不論是加害人或受害人保險人所為保險給付，保險人於保險給付後皆得依保險
    代位之規定，於給付金額範圍內代位行使受害人對加害人之損害賠償請求權，如
    受害人之保險人所為保險給付不視為加害人損害賠償金額之一部分，而於加害人
    受受害人賠償請求時扣除之，則保險人再向加害人行使保險代位權時，受害人豈
    非須重複賠償？況受害人於車禍發生後，可選擇求償之保險公司，保險公司應不
    得拒絕，即可以交叉賠付方式處理一情，亦據上訴人提出台北市產物保險商業同
    業公會第十一屆理事會汽車險委員會理賠小組第十九次會議紀錄附卷為證，若因
    受害人請求保險給付之對象即保險公司不同，即於強制汽車責任保險法之適用上
    有異，亦不符強制汽車責任保險法之立法意旨。故丙○○、乙○○既已分別領取
    之強制汽車責任保險給付七十二萬四千二百零五元、二十五萬四千六百五十五元
    ，即皆應於渠等本件請求金額中扣除。被上訴人主張渠等領取上開保險給付乃因
    乙○○亦投保強制汽車責任險，與上訴人投保之強制汽車責任保險無關，上訴人
    自不得免責云云，即屬無據。上訴人應分別連帶給付乙○○、丙○○三百三十萬
    四千四百二十三元、八十七萬三千九百十二元，已如前述，茲扣除渠等分別領取
    之二十五萬四千六百五十五元、七十二萬四千二百零五元強制汽車責任保險給付
    後，上訴人尚應依序連帶給付乙○○、丙○○三百零四萬九千七百六十八元、十
    四萬九千七百零七元（計算式：乙○○部分0000000元－２５４６５５元
    ＝0000000元；丙○○部分８７３９１２元－７２４２０５元＝１４９７
    ０７元）。
  (四)乙○○對於損失之擴大是否與有過失而應減輕上訴人賠償責任之爭議：
    甲○○雖抗辯：本件車禍事故如非乙○○超速行駛，不會造成如此重大之損失，
    是乙○○對於損失之擴大與有過失，應減輕上訴人賠償責任云云。惟上訴人對此
    有利於己之乙○○超速行駛事實，並未舉證以實其說，上訴人甲○○上開抗辯即
    不足採。
四、綜上所述，王金興公司之受僱人甲○○因執行職務而過失不法侵害被上訴人之權
    利，僱用人王金興公司自應依民法第一百八十八條第一項前段之規定，與行為人
    甲○○負連帶侵權行為損害賠償責任。又上訴人原應分別連帶賠償乙○○、丙○
    ○因本件車禍所生之損害三百三十萬四千四百二十三元、八十七萬三千九百十二
    元，扣除乙○○、丙○○分別領取之二十五萬四千六百五十五元、七十二萬四千
    二百零五元強制汽車責任保險給付後，上訴人尚應依序連帶賠償乙○○、丙○○
    三百零四萬九千七百六十八元、十四萬九千七百零七元。從而，被上訴人本於侵
    權行為損害賠償請求權之法律關係，請求上訴人依序連帶給付乙○○、丙○○三
    百零四萬九千七百六十八元、十四萬九千七百零七元，及均自民事準備書狀繕本
    送達翌日即九十年八月三日起至清償日止，按年息百分之五計算之利息，為有理
    由，應予准許，逾此部分之請求，即無理由，應予駁回。原審就超過上開應准許
    部分，為上訴人敗訴之判決，並為假執行之宣告（即命上訴人連帶給付乙○○超
    過三百零四萬九千七百六十八元暨該部分訴訟費用及假執行之裁判，及命上訴人
    連帶給付丙○○超過十四萬九千七百零七元暨該部分訴訟費用及假執行之裁判）
    ，自有未洽，上訴意旨就此部分指摘原判決不當，求予廢棄改判，為有理由，爰
    由本院廢棄改判如主文第二項所示。至於上開應准許部分，原審判命上訴人給付
    ，並為假執行之宣告，經核於法並無違誤，上訴意旨就此部分仍執陳詞指摘原判
    決不當求予廢棄，為無理由，應駁回其上訴。
五、本判決所命給付，上訴人於上訴後陳明願供擔保以代釋明，請准宣告免為假執行
    ，經核於法並無不合，爰分別酌定相當之擔保金額，予以准許。
六、據上論結，本件上訴一部為有理由，一部為無理由，依民事訴訟法第四百四十九
    條第一項、第四百五十條、第七十九條但書、第八十五條第一項前段、第八十五
    條第二項、第三百九十二條，判決如主文。
中      華      民      國    九十二    年      一      月    二十二    日
                                民事第九庭
                                    審判長法  官  吳  謙  仁
                                          法  官  蘇  瑞  華
                                          法  官  魏  大  喨
右正本係照原本作成。
如不服本判決，應於收受送達後二十日內向本院提出上訴書狀，其未表明上訴理由者
，應於提出上訴後二十日內向本院補提理由書狀（均須按他造當事人之人數附繕本）
上訴時應提出委任律師或具有律師資格之人之委任狀；委任有律師資格者，另應附具
律師及格證書及釋明委任人與受任人有民事訴訟法第四百六十六條之一第一項但書或
第二項（詳附註）所定關係之釋明文書影本。
中      華      民      國    九十二    年     一       月    二十三    日
                                          書記官  黃  美  玉
附註：
民事訴訟法第四百六十六條之一（第一項、第二項）：
對於第二審判決上訴，上訴人應委任律師為訴訟代理人。但上訴人或其法定代理人具
有律師資格者，不在此限。
上訴人之配偶、三親等內之血親、二親等內之姻親，或上訴人為法人、中央或地方機
關時，其所屬專任人員具有律師資格並經法院認為適當者，亦得為第三審訴訟代理人
。


司法院資訊處製作；財團法人民間司法改革基金會備份。
